最高法院民事判決　　　　　　　　　　　　　　　　　　八十七年度台上字第九號
　　上　訴　人　高雄銀行股份有限公司
　　法定代理人　許士軍
　　訴訟代理人　黃呈祿律師
　　被 上訴 人　高雄市政府工務局新建工程處
　　法定代理人　黃展南
　　訴訟代理人　周耀門律師
　　　　　　　　王伊忱律師
　　　　　　　　王恒正律師
右當事人間請求履行契約事件，上訴人對於中華民國八十六年五月十九日台灣高等法
院高雄分院第二審更審判決（八十四年度重上更(二)字第四○號），提起上訴，本院判
決如左：
    主  文
原判決廢棄，發回台灣高等法院高雄分院。
    理  由
本件被上訴人主張：訴外人正隆營造股份有限公司（下稱正隆公司）於民國七十四年
十月二十八日向伊承包高雄市○○○○路市政大樓新建工程（下稱系爭工程），而由
上訴人於七十五年六月二十六日立具「履約保證金保證書」，約定如正隆公司未能履
行合約，經解除契約或因正隆公司之疏忽、缺失、工程品質低劣，致伊受損失時，上
訴人均應負賠償責任。且一經接獲伊之通知，即應將履約保證金於新台幣（下同）五
千三百八十七萬五千元範圍內，如數給付。嗣正隆公司就其所承包之系爭工程，發生
偷工減料，導致停工，又無能力繼續施工情事，業經伊依工程合約第二十二條第一款
規定，於七十七年五月四日通知解除契約。伊所受損失，已可確定部分即達一億七千
五百零六萬九千九百八十元（尚有「預計可能」損失部分一億零八百十一萬二千七百
五十三元）。上訴人自應依上述履約保證金保證書之約定，將履約保證金五千三百八
十七萬五千元全數給付與伊。詎上訴人迄今僅給付三千四百十六萬五千七百六十六元
，其餘一千九百七十萬九千二百三十四元拒不給付，經伊於七十九年七月十六日函催
給付，仍不獲置理等情，求為命上訴人給付一千九百七十萬九千二百三十四元及自七
十九年八月一日起加付法定遲延利息之判決。
上訴人則以：伊立具之「履約保證金保證書」係保證正隆公司於未履行契約致被上訴
人受有損失，而無法由正隆公司所繳納之履約保證金受償時，伊始於保證額度之範圍
內代負賠償責任。其性質與職務保證相同，應有「過失相抵」之適用。茲被上訴人所
僱用之職員既與正隆公司故意勾結，對其所生損害，伊即得依民法第二百十七條第二
項之規定，請求減輕或免除賠償之金額。縱認系爭保證契約為保證履約保證金之給付
，依民法第七百四十二條規定，伊仍得主張主債務人正隆公司所有之抗辯。故應在正
隆公司須負擔損害賠償額範圍內，伊始有給付之義務等語，資為抗辯。
原審維持第一審所為被上訴人勝訴之判決，駁回上訴人之上訴，係以：依系爭工程之
投標暨施工補充說明書規定：「得標廠商（正隆公司）於簽訂合約時應繳納得標總價
百分之二十五之履約保證金。該履約保證金得由公營銀行出具保證書保證」等內容，
正隆公司於標得被上訴人之系爭工程時，原即應繳納得標總價百分之二十五之履約保
證金，但因有上訴人（公營銀行）出具「履約保證金保證書」，以代該履約保證金之
提出，正隆公司始得不必交付該充為保證金之現款，顯見上訴人所出具之上開保證書
，係代替現金提出之性質。且該履約保證金保證書第一、二條已分別明載：「……正
隆公司依工程合約應繳新建工程處（被上訴人）履約保證金五千三百八十七萬五千元
，由本行（上訴人）開具本保證書負責擔保」「……如承包商（正隆公司）未能履行
合約條款，經解除合約或承包商因其疏忽、缺失、工程品質低劣，致業主（被上訴人
）蒙受損失，不論此等損失係屬何種性質……本行（上訴人）均負賠償之責。本行一
經接獲業主書面通知，即日將上述履約保證金五千三百八十七萬五千元範圍內……如
數給付業主。……絕不提出任何異議並放棄先訴抗辯權」等情，其性質自與職務保證
有異，應無「過失相抵」法則之適用。上訴人於放棄先訴抗辯權後，更不得再依民法
第七百四十二條規定，以正隆公司所有之抗辯，主張被上訴人未受有損害，其可不負
賠償責任。是正隆公司就系爭工程合約之履行，既有偷工減料，導致停工又無能力繼
續施工之情事，有工程合約、益華聯合會計師事務所之評估報告、存證信函等件為憑
，正隆公司之法定代理人鄭燈雄於七十七年二月八日之協調會議時亦自承其無能力繼
續施工屬實，則被上訴人依系爭工程合約第二十二條約定，對正隆公司解除系爭工程
合約，請求上訴人依其所具系爭履約保證金保證書之約定，給付履約保證金，即無不
合。上訴人所負之給付履約保證金責任，並非以被上訴人是否受有損害為要件，縱將
來核算結果，被上訴人所受之損害低於該保證金數額，應屬被上訴人退還多餘款問題
。上訴人抗辯被上訴人未受損害或其損害額低於履約保證金數額，不得為請求云云，
已非可取；況被上訴人因正隆公司之停工，損失達一億七千五百零六萬九千九百八十
元，業經前述評估報告鑑定無訛，該評估報告係由高雄市政府委託鑑定所製作，具有
鑑定文書之性質，自屬可採。上訴人徒以該評估報告記載：「所載損失金額僅供參考
，其確實金額應待司法機關裁決」等語，任指該評估報告為不實，辯稱被上訴人未受
有損害，其無賠償責任，亦屬無理。從而，被上訴人依系爭履約保證金保證書之約定
，請求上訴人給付餘欠之保證金一千九百七十萬九千二百三十四元之本息，洵屬有理
，應予准許等詞，為其判斷之基礎。
查訴外人正隆公司於承攬系爭工程時，因上訴人出具系爭履約保證金保證書，正隆公
司始不必交付履約保證金，該保證金有代履約保證金之「現款」之提出性質，固為原
審所認定，惟就該保證書第二條約定：「……如承包商（正隆公司）未能履行合約條
款……致業主（被上訴人）蒙受損失，不論損失係何性質，……本行（上訴人）均負
賠償之責……」等內容觀之，倘該約定純屬擔保履約保證金之給付，而無擔保「損害
賠償」之性質，則保證書上逕記：「如正隆公司未能履行合約條款，不論被上訴人有
無損失，上訴人均負給付之責」即可，何須贅列：「……致被上訴人蒙受損失，……
上訴人負賠償之責」等字樣﹖具見該保證書所約定「保證」之真意究竟如何﹖尚有進
一步釐清之必要。如該保證書兼具有「履約保證」而負擔「損害賠償」義務之性質，
參照本院四十九年台上字第二六三七號及七十三年台上字第二二○一號判例意旨，上
訴人是否不得以被上訴人或其代理人或使用人之過失，為「過失相抵」之抗辯﹖或依
民法第七百四十二條規定，就主債務人正隆公司所有之抗辯為主張﹖殊滋疑義。原審
未依本院八十二年度台上字第四八五號判決發回意旨，就系爭履約保證金保證書之性
質詳為勾稽研求，所為不利於上訴人之論斷，已屬可議。況原審一方面謂上訴人所應
負給付履約保證金之責任，並不以被上訴人是否受有損害為要件，一方面又謂被上訴
人實際受有一億餘萬元之損害，上訴人抗辯其無賠償責任，為不足採云云，前後所論
，亦有矛盾。上訴論旨指摘原判決欠當，求予廢棄，非無理由。
據上論結，本件上訴為有理由，依民事訴訟法第四百七十七條第一項、第四百七十八
條第一項，判決如主文。
中      華      民      國    八十七    年      一      月      七      日
                              最高法院民事第七庭
                                  審判長法官  朱  錦  娟
                                        法官  蘇  茂  秋
                                        法官  蘇  達  志
                                        法官  顏  南  全
                                        法官  葉  賽  鶯
      右正本證明與原本無異
                                              書  記  官
中      華      民      國    八十七    年      一      月    二十一    日
